臺灣高等法院高雄分院刑事判決　　　　　　　　　　九十一年度上訴字第四六七號
　　上　訴　 人　丁○○
　　即 自 訴 人
　　自訴代理人　丙○○
　　　　　　　　乙○○
　　被　　　告　甲○○
　　選任辯護人　孔哲村
右上訴人因被告誣告案件，不服臺灣屏東地方法院九十年度自字第七九號，中華民國
九十一年一月十日第一審判決，提起上訴，本院判決如左：
     主  文
上訴駁回。
     理  由
一、本件自訴意旨略以：臺灣省政府林務局屏東林管處（下稱屏東林管處）將其所有
    屏東縣第二四○九號區外保安林地（即屏東縣新埤鄉○○段第四二九之一、第四
    二九之二、第四三三之二等地號土地）委託屏東縣政府代為管理，屏東縣政府乃
    於民國（下同）四十九年間將上開土地出租予屏東縣新埤鄉建功村進行造林，惟
    村長陳得順並未依約造林，而將上開土地分租予他人種植鳳梨等農作物。至八十
    六年八月十二日屏東林管處召開八十六年度保安林檢訂成果檢討會議時，以該林
    地遭開墾種植香蕉、鳳梨、檳榔、椰子及其他農作物面積達百分之八九．九四，
    乃於八十六年九月九日，分別以八十六屏治字第一九三七號、第一九三八號函屏
    東縣政府，要求查明其開墾是否經合法申請，詎被告甲○○即屏東縣政府農業局
    林務課承辦人員明知該林地上農作物並未全數剷除，竟以不實之公文函覆屏東林
    管處（偽造文書部分，業經另案判刑確定），諉稱上開林地上農作物均已剷除，
    並依規定造林完畢云云。嗣因法務部調查局屏東縣調查站認為被告甲○○涉有貪
    瀆罪嫌而將被告甲○○移送屏東地方法院檢察署偵辦，未料，被告甲○○明知上
    開不實之公文係其一人虛偽擬報，竟為使自訴人之父親陳福全受刑事處分，乃於
    屏東縣調查站偵訊時，偽稱上開公文係課長陳福全所指示，向偵查人員申告，致
    自訴人之父親陳福全因此被認為涉有圖利及偽造文書罪嫌，經臺灣屏東地方法院
    檢察署以八十八年度偵字第七三六八號繫屬偵辦，陳福全竟因此於九十年六月一
    日自殺身亡，嗣於九十年六月八日經屏東地方法院檢察署檢察官以八十八年度偵
    字第七三六八號不起訴處分確定。自訴人以被告甲○○虛構事實謂其虛偽擬報之
    公文係陳福全所指示，致陳福全受檢察官訴追，因認被告涉犯刑法第一百六十九
    條之誣告罪嫌云云。
二、按犯罪事實應依證據認定之，無證據不得推定其犯罪事實；不能證明被告犯罪者
    ，應諭知無罪之判決，刑事訴訟法第一百五十四條、第三百零一條第一項分別定
    有明文。又按刑法第一百六十九條誣告罪之成立，以行為人有使人受刑事或懲戒
    處分之犯意，並向該管公務員申告虛構事實為要件，是因公務員之推問，而為不
    利他人之陳述，縱其陳述涉及虛偽，或出於誤信、誤解、誤認或懷疑有此事實，
    或對其事實張大其詞，或訟爭上攻擊防禦之方法，或目的在求判明是非曲直者，
    均不得謂為誣告，最高法院著有五十三年台上字第五七四號判例及八十八年度台
    上字第七二四三號判決可資參照。
三、訊據被告甲○○堅決否認有何誣告犯行，辯稱：其擬撰系爭臺灣省屏東縣政府八
    十六年九月十八日（八六）屏府農林字第一五三二六五號函之初，即徵詢過課長
    陳福全之意見，經與陳福全討論後，認為僅就上開第二四０九號保安林上已造林
    之約三點一公頃土地部分函覆屏東林管處即可，上開函令發文前曾經陳福全增刪
    修改，始由其重新謄繕發文，因此其於調查站時答稱「依陳福全口頭指示撰擬上
    開函令」確有事實根據，並非虛偽申告，況其為上述回答係依據調查人員之訊問
    ，目的在防衛自己訴訟權利，並非要誣告陳福全等語。自訴人認被告涉犯有前揭
    犯行，係以被告曾出具聲明書予陳福全，表明未受陳福全指示而為上開不實函文
    ，且被告係主動前往調查局說明係受陳福全指示而為上開不實函文，顯有誣告之
    犯意為其論據。
四、經查：
  (一)按犯罪之被害人得提起自訴，被害人死亡者，得由其直系血親為之，刑事訴訟法
    第三百十九條第一項定有明文。本件誣告罪之被害人陳福全，係自訴人丁○○之
    父親，陳福全業於九十年六月一日死亡之情，有戶籍謄本一份在卷可證，依上開
    規定，本件自訴人丁○○得提起自訴，合先敘明。
  (二)被告於八十七年三月十日雖係主動至屏東縣調查站說明案情，此有法務部調查局
    屏東縣調查站九十一年五月二日調屏廉字第０九一七００一二三三號函及九十一
    年六月七日調屏廉字第０九一七００一六０五號函附於本院卷可參，然其對於調
    查人員詢問「你承辦區外保安林造林林政管理業務，是否曾於八十六年九月間收
    到屏東林管處函送之八十六年度保安林檢訂成果檢討會會議記錄，你如何處理？
    經過詳情如何？」等問題時，被告甲○○答稱「我記得曾收到屏東林管處函送之
    八十六年度保安林檢訂成果檢討會會議記錄，並於八十六年九月十八日函覆予屏
    東林管處，因我本人知悉第二四０九號區外保安林內已有新埤鄉建功村公共造產
    委員會租用，且開墾種植香蕉、鳳梨、檳榔、椰子等作物，在我擬稿時，曾向課
    長陳福全徵詢意見，陳課長即指示我能夠大事化小即可，不要戊屏東林管處人員
    認為縣政府沒有負責管理，既然已有桃花心木、樟樹等造林，且作物亦屬短期性
    作物，你寫上全部剷除即可，我即擬好函覆稿，並經課長、局技正、局長核閱後
    ，發文予屏東林管處」等語（見屏東縣調查站卷第二十、二十一頁），此有卷附
    屏東縣調查站調查筆錄在卷可參，依被告上開供述觀之，其係依據公務員即偵查
    人員之推問，就其本身涉嫌之貪瀆案件，為攻擊防禦之訴訟權行使，縱其供述或
    有虛偽不實之處，然其出發點係為替自身脫免罪責，請求判明是非曲直，始向調
    查站之偵查人員為陳福全不利之陳述，並無申告使陳福全受刑事或懲戒處分之意
    思，揆諸前揭判例及判決意旨，被告主觀上並無誣告陳福全之故意，自與刑法上
    誣告罪之構成要件不符，故尚難逕以其係主動至調查局說明或被動受調查局約談
    ，而為不同之認定。是自訴人認被告既係主動至調查局說明，足認其主觀上有誣
    告之犯意，尚難憑採。又自訴人認被告曾於調查站時表明與陳福全關係惡化等情
    （見屏東縣調查站卷八十七年七月三日筆錄），故認其有誣告陳福全之動機，惟
    被告與陳福全間縱因業務上問題致關係惡化，然被告與陳福全間並無深仇大恨，
    衡情當無刻意以刑責誣陷之理，益徵被告於調查站所為之供述係出於為替自身脫
    免罪責，及請求判明是非曲直之意。
  (三)被告至上開保安林地勘查後，於八十六年九月十六日簽擬回覆屏東林管處之函稿
    ，載明「一、復貴處八十六年九月九日八十六屏治字第一九三八號函。二、有關
    第二四０九號保安林中開墾地內種植香蕉、鳳梨、檳榔、椰子等農作物未全部剷
    除完畢，並予以栽植桃花心木、樟樹執行完畢」（見屏東縣調查站卷第一００、
    一０一頁），被告於隔日（即八十六年九月十七日）再製作相同函令擬稿，惟內
    容已改為「一、復貴處八十六年九月九日八十六屏治字第一九三八號函。二、『
    據貴處所送記錄』有關第二四０九號保安林中，開墾地內種植香蕉、鳳梨、檳榔
    、椰子等其他農作物『部分經本府派員調查』業已全部剷除，並『依規』栽植桃
    花心木、樟樹『業造林』完畢；『其餘各種保安林地記錄決議部分另案函覆』」
    （見屏東縣調查站卷第九十八、九十九頁），其中雙引號（即『』）部分係以在
    原函稿上另行插入附記方式記載，被告稱上開插入文字係陳福全所為，復據原審
    詢問自訴人丁○○陳稱上開函稿中『據貴處所送記錄』、『依規』、『業造林』
    等字為其父陳福全之字跡，其餘插入附記部分則不確定是否為陳福全字跡（見原
    審卷第頁十一月二十七日訊問筆錄），而系爭屏東縣政府八十六年九月十八日（
    八六）屏府農林字第一五三二六五號函即係依據上開調查局卷宗第九十八頁、第
    九十九頁經插入附記後之函稿所打字謄寫發文，因此被告於調查局訊問時供稱伊
    曾向課長陳福全徵詢意見等情，既有上開函稿可參，自難逕認其所述係全然無據
    。至於卷附被告所書寫之「聲明書」乙紙，記載「查本府八十六年九月十九日屏
    府農林字第一五三二六五號函說明第二點文字內容均係本人之意見並未受到課長
    之要求作不實之簽辦，為免誤會，特此聲明」等情，惟被告既辯稱該聲明書之內
    容與事實不符，則聲明書之真實性即非無疑，況其意義究係指該簽辦內容均屬實
    ，抑或指未受陳福全之指示，就該聲明書文字觀之，尚有疑問，然依前所述系爭
    函文之原始函稿上既有陳福全增刪插入之字跡，是被告供述係受陳福全指示乙節
    ，尚難認係憑空捏造或全然無據。退步言之，縱認上開函稿意旨係出於被告之本
    意及上開聲明書之內容屬實，而被告於屏東縣調查站仍為上開供述，但有如前述
    ，被告並無誣告之犯意，亦難遽論以誣告罪責。
  (四)自訴人之父陳福全雖於九十年六月八日經台灣屏東地方法院檢察署檢察官以八十
    八年度偵字第七三六八號不起訴處分確定，然檢察官係依據刑事訴訟法第二百五
    十二條第六款「被告死亡」作為不起訴處分之理由，故本件自不得以自訴人之父
    陳福全業經不起訴處分確定即反推被告有誣告之事實。
  (五)綜上所述，被告雖曾至調查局供述受陳福全指示而為上開不實之函稿，致陳福全
    因此受檢察官訴追，惟被告至調查局說明之目的既係為求脫免自身罪責，及請求
    判明是非曲直之意，並非專為誣告陳福全而主動至偵查機關申告，自難認其主觀
    上有何誣告之犯意，又其所供述者，客觀上亦乏積極證據認定係憑空捏造或全然
    無據，自與誣告罪之構成要件有間；此外，復查無其他積極證據足認被告有自訴
    人所指前揭犯行，揆諸首揭判例意旨，自屬不能證明被告犯罪。
五、原審以不能證明被告有自訴人所指之誣告犯行，因而為被告無罪之判決，核無不
    合，自訴人上訴意旨仍認被告涉有前述犯行，而指摘原判決不當，為無理由，應
    予駁回。
據上論結，應依刑事訴訟法第三百六十八條，判決如主文。
中    華    民    國       九十一     年      七      月      十七      日
                              臺灣高等法院高雄分院刑事第二庭
                                  審判長法官  曾永宗
                                        法官  郭玫利
                                        法官  邱永貴
右正本證明與原本無異。
自訴人如不服本判決應於收受本判決後十日內向本院提出上訴書狀，其未述上訴理
由者，並得於提起上訴後十日內向本院補提理由書狀（均須按他造當事人之人數附繕
本)「切勿逕送上級法院」。
被告不得上訴
                                      書記官  梁雅華
中    華    民    國      九十一      年      七      月     十八   日
